最高法院刑事判決　　　　　　　　　　　　　　　　八十七年度台上字第八六七號
　　上　 訴　 人
　　即自　訴　人　甲○○
　　　　　　　　　丙○○
　　上訴人即被告　乙○○
右上訴人等因甲○○等自訴被告偽造文書案件，不服台灣高等法院中華民國八十六年
十一月二十日第二審更審判決（八十六年度重上更(五)字第一五五號，自訴案號：台灣
桃園地方法院八十年度自字第一七一號），提起上訴，本院判決如左：
    主  文
原判決撤銷，發回台灣高等法院。
    理  由
本件原判決認定上訴人即被告乙○○明知如原判決附表所列土地九十五筆，原為其父
李冰堂所有，因李冰堂恐死後女兒爭產，遂打算以買賣名義，先將上開土地分別登記
予袁忠瑞、曾國二人（該二人均經原審法院以八十一年度重上更(三)字第四十二號判
決，各判處有期徒刑六月，減為有期徒刑三月，均緩刑三年確定），再由袁忠瑞與曾
國二人，以買賣名義，將上開土地分別移轉登記予被告及其弟李鴻業、其姊李麗豐
、其妹李麗珠及自訴人丙○○等人，並由其母李邱蘭出面央託袁、曾二人暫登記其名
義。嗣：一被告經其父李冰堂之概括授權，在李冰堂因顱內腫瘤，於民國七十七年九
月十二日因意識模糊而住院治療，七十七年九月二十六日起情況轉壞，意識障礙期間
，竟與袁忠瑞二人，基於共同之犯意聯絡及概括之犯意，明知李冰堂、袁忠瑞間並無
真正買賣關係，利用不知情之代書於七十七年十二月二日以買賣為移轉登記原因之不
實事項，申請就：如原判決附表編號１至，如同附表編號至，及95，如
同附表編號91至94等筆土地，以李冰堂名義移轉登記予袁忠瑞，致使承辦土地登記之
公務員，於同年月十四日登記袁忠瑞為上開土地之所有權人於其職務上所掌之土地登
記簿冊（詳如同附表次所有人欄所示），足以生損害於地政機關對地籍管理之正確性
。二李冰堂於七十七年十二月十三日死亡後，李冰堂對被告之概括授權已然終止，被
告竟復與袁忠瑞二人，基於共同之犯意聯絡，利用不知情之代書於同年十二月十六日
，就如原判決附表編號至號等筆土地，假冒李冰堂名義並盜蓋李冰堂印文於土
地登記申請書，以同上之方式，由李冰堂名義移轉登記予袁忠瑞，均足以生損害於地
政機關對地籍之管理、稅捐稽徵機關對稅課之正確性，及李冰堂與其他繼承人權益。
三被告與曾國二人，明知曾國與李冰堂間並無買賣關係，竟基於犯意之聯絡及概
括之犯意，於李冰堂死亡後六日即七十七年十二月十九日，假冒李冰堂名義並盜蓋李
冰堂之印文於土地登記申請書上，而以買賣為移轉登記原因之不實事項，申請就原判
決附表編號至、至90等筆土地，移轉登記予曾國，而使承辦土地登記之公務
員，於同年十二月三十日，登記曾國為上開土地所有權人於其職務上所掌之土地登
記簿冊（詳如同附表次所有人欄所示），足以生損害於地政機關對地籍之管理、稅捐
稽徵機關稅課之正確性及李冰堂暨其他繼承人之權益。四被告竟復與袁忠瑞明知袁忠
瑞與其自己、李鴻業、李麗豐、李麗珠及自訴人丙○○間並無買賣關係，基於共同之
犯意聯絡，分別七十九年二月二十八日、三月十六日、四月六日，再以買賣為移轉登
記原因之不實事項，利用不知情之代書，由被告申請就前開、、等三部分土地
移轉登記為被告及李鴻業所有，就之土地移轉登記予李麗豐、丙○○、李麗珠所有
，而使承辦土地登記之公務員，於同年四月二日、三月二十日、及四月九日，登記於
職務上所掌之土地登記簿冊（詳如原判決附表現所有人欄所示），亦足以生損害於地
政機關於地籍之管理與稅捐稽徵機關對稅課之正確性。又其中因丙○○當時外出，未
居住於家中，為使上開土地得以買賣名義移轉登記於其名下，被告遂另與其母親李邱
蘭，基於共同犯意之聯絡，於七十九年三月上旬，由被告向不知情之袁忠瑞，取得印
章及印鑑證明等物，再偽造袁忠瑞將上開附表編號91、92所示之土地出賣予丙○○之
土地買賣所有權移轉契約書及土地登記申請書各一份，盜用丙○○放置於家中作為郵
局提、存錢用之圓形印章一枚，蓋於買賣契約書及移轉登記申請書上，並於同年三月
十六日，持之向桃園縣桃園地政事務所辦理上開移轉登記，足以生損害於丙○○及地
政機關對地籍管理之正確性。五被告明知曾國與其本人及其弟李鴻業間，並無買賣
關係，復與曾國二人基於犯意之聯絡，再利用不知情之代書以買賣為原因而移轉登
記之不實事項，由被告於七十九年二月二十八日，申請就附表編號至、至90等
土地，移轉登記為被告及其弟李鴻業所有，而使承辦土地登記之公務員，於同年四月
二日，登記於職務上所掌之土地登記簿冊（詳如原判決附表現所有人欄所示），亦足
以生損害於地政機關對地籍之管理及稅捐稽徵機關稅課之正確性等情，因而撤銷第一
審關於被告部分之判決，改判論處被告共同連續行使偽造私文書罪刑，固非無見。然
查：一有罪判決書認定之事實，與其所採用之證據不相適合者，即屬證據上之理由矛
盾。原判決認定被告於七十七年十二月二日，使用其父李冰堂名義，以買賣為原因，
向該管地政事務所（原判決未記載係何處地政事務所）申請就李冰堂所有如原判決附
表編號１至、至、91至95等筆土地，移轉登記予袁忠瑞，業經李冰堂概括授權
之事實，係以李漢中、曾國、袁忠瑞之供證，為其所憑證據之一（見原判決理由一
之(三)）。但該李漢中等均僅證稱：李冰堂於生前曾說：女孩給嫁妝、男孩給遺產，及
其所有之土地暫時分別移轉登記予曾國、袁忠瑞名下等語（見第一審卷第一二二頁
反面、第一二三頁、原審上訴字卷第一○四頁反面、上更(一)字卷第三三頁反面、重上
更(四)字卷第四○頁）。不獨自訴人甲○○、丙○○均否認其父李冰堂生前曾作上開之
表示，且縱令李冰堂曾說該語，是否僅能說明其有上開之意圖，而尚不足以證明李冰
堂於生前有授權被告以其名義與袁忠瑞、曾國訂立土地買賣所有權移轉契約書及土
地所有權登記聲請書，即待澄清。尤其曾國、袁忠瑞均供稱：土地如何辦理移轉登
記予伊不知道（似指不知有無授權被告辦理之事）。李漢中亦證稱：「有無授權我不
知道」（見原審上更(一)字卷第三三頁反面、重上更(四)字卷第四○頁反面）。則原判決
此部分認定事實與其所採用之證據顯不相適合，於法難謂無違。二證據之取捨，法院
雖有自由判斷之權，但對於取捨之理由，應詳為闡述，方足以昭折服。被告先後供稱
：其父李冰堂所有如原判決附表之九十五筆土地，係「由我母親（李邱蘭）將土地有
關證件交給我去辦理（移轉登記）的。」「我母親交代我去辦理。」「係依母親的意
思去辦。」等語。李邱蘭亦承認其事（見第一審卷第七九頁反面、第一二七、一三三
頁、原審上訴字卷第三二頁、上更(一)字卷第四五頁反面）。袁忠瑞、曾國復均證稱
：李冰堂之遺產（指前開土地），係由遺孀（指李邱蘭）前來請託暫辦登記在伊名下
，並取去印章等語（見原審上訴字卷第一○四頁及其反面、上更(一)字卷第三三頁反面
、第三四頁）。被告如係依其母交代及意思而辦理前開土地所有權移轉登記，如何能
尚謂係經其父李冰堂授權而為﹖原判決對於上開被告、李邱蘭之供述，袁忠瑞、曾國
之證言，均予捨棄不採，遽採信被告翻異前供後之辯解，而認定被告辦理土地所有
權移轉登記，係經李冰堂之概括授權，又未說明其取捨之理由，自有可議。三被告之
自白，不得作為有罪判決之唯一證據，仍應調查其他必要之證據，以察其是否與事實
相符，刑事訴訟法第一百五十六條第二項定有明文。原判決事實第二部分認定：被告
與袁忠瑞共同利用不知情之代書於七十七年十二月十六日，偽造李冰堂名義之土地登
記申請書，就如原判決附表編號至等七筆土地，向該管地政事務所辦理所有權移
轉登記予袁忠瑞等情，固經被告自白不諱。惟卷內並無七筆土地移轉登記予袁忠瑞之
資料，本院無從判斷被告此部分之自白是否與事實相符﹖及其所偽造之土地登記申請
書之內容是何﹖被告此部分除偽造土地登記申請書外，是否尚偽造李冰堂名義之土地
買賣所有權移轉契約書﹖原審未向該管地政事務所調取上開移轉登記全部資料，查明
其真相如何﹖遽行判決，即有未盡職權調查之能事。四有罪之判決書，應記載犯罪事
實，諸凡有關犯罪之時間、地點、方法、態樣，以及其他與適用法律有關之事項，均
應詳實記載，始足為適用法律之依據。原判決事實第一、二、三、五部分及第四部分
前段部分均未記載被告係向何處地政事務所辦理土地所有權移轉登記，由何處地政事
務所承辦公務員將不實之事項，登載於其所掌之土地登記簿冊上，已有未合。又原判
決認定被告與袁忠瑞、曾國共同偽以買賣為原因，將李冰堂所有如原判決附表記載
之土地，移轉登記予袁忠瑞、曾國，再由袁忠瑞、曾國偽以買賣為原因，分別移
轉登記予被告及李鴻業、李麗豐、李麗珠等人。則李鴻業、李麗豐及李麗珠是否知情
﹖原判決事實未予認定，理由復未說明（本院第三次發回更審意旨，業已指明），致
本院無從判斷該李鴻業等三人，是否均係共同正犯，亦有未合。五原判決事實第一、
三、四、五部分，被告與袁忠瑞、曾國共同聲請該管地政事務所，分別就前開原為
李冰堂所有土地，為不實之移轉登記，原判決僅認定被告等行為，足以生損害於地政
機關對於地籍之管理、或稅捐稽徵機關對於課稅之正確性，但該土地均係李冰堂之遺
產，何以未認定亦足以生損害於李冰堂之其他繼承人﹖又原判決第四部分後段認定被
告偽造袁忠瑞將原判決附表編號91、92兩筆土地出賣予丙○○之土地買賣所有權移轉
契約書及土地登記聲請書，持向桃園縣桃園地政事務所申請移轉登記予丙○○。該兩
筆土地既係移轉所有權登記予丙○○，為何認定丙○○亦足以發生損害﹖原判決俱未
說明其理由，均有可議。上訴人等上訴意旨，各自指摘原判決不當，非無理由，應認
仍有撤銷發回更審之原因。又原判決不另諭知無罪部分，基於審判不可分原則，應予
一併發回。
據上論結，應依刑事訴訟法第三百九十七條、第四百零一條，判決如主文。
中      華      民      國    八十七    年      三      月     十二     日
                              最高法院刑事第七庭
                                  審判長法官  董  明  霈
                                        法官  丁  錦  清
                                        法官  賴  忠  星
                                        法官  林  茂  雄
                                        法官  王  居  財
      右正本證明與原本無異
                                              書  記  官
中      華      民      國    八十七    年      三      月     十九     日
